臺北高等行政法院判決
　　　　　　　　　　　　　　　　　95年度訴字第02650號
　　　　　　　　　　　　　　　.
原　　　告　甲○○
訴訟代理人　乙○○
被　　　告　行政院農業委員會
代　表　人　蘇嘉全（主任委員）
訴訟代理人　丙○○
上列當事人間因老年農民福利津貼事件，原告不服行政院中華民
國95年6月2日院臺訴字第0950086597號訴願決定，提起行政訴訟
。本院判決如下：
　　主  文
原告之訴駁回。
訴訟費用由原告負擔。
　　事  實
壹、事實概要：
    原告於民國（下同）94年9月30日向彰化縣社頭鄉農會申請
    老年農民福利津貼（下稱老農津貼），經彰化縣社頭鄉農會
    報請勞工保險局（下稱勞保局）審查結果，以其已領取勞工
    保險老年給付，復於老年農民福利津貼暫行條例（下稱老農
    津貼暫行條例）87年11月11日修正公布後於87年11月13日再
    參加農民健康保險，不得申請老農津貼，於94年10月25日以
    保受福字第09467392520 號函復不予發給老農津貼。原告向
    勞保局提出申復，經勞保局以95年3月23日保受福字第09510
    020310號函復仍不予發給。原告不服，提起訴願，經遭駁回
    ，遂向本院提起行政訴訟。
貳、兩造聲明：
一、原告聲明：
    l、原處分及訴願決定均撤銷。
    2、准予核發並與追溯補發老年農民福利津貼。
二、被告聲明：
    原告之訴駁回。
參、兩造之陳述：
一、原告主張之理由：
(一)原告所爭點主張係對於原告依法申請（87年11月6 日申請加
    入農保）的案件，並非在老農津貼暫行條例修正通過（87年
    11月11日）後才申請，在該過渡期間內，行政機關應儘速作
    為而延遲作為（8天 ），致損害到原告的權利或利益；若儘
    速審查，便不致損害原告本應享有之權利或利益，勞保局既
    知老農津貼暫行條例修正通過後，對於87年11月13日以後加
    入農保者權益影響甚鉅，應在該條例修正通過前，即函文通
    知各地農會（未盡通知義務），對於11月11日以前申請加入
    農保者，應火速審核，以免影響老農權益。原告提起訴願，
    遭訴願駁回，而對於原告所訴其資格審定時間顯遭修改乙事
    ，訴願決定逕表明「姑不論實情如何」，行政機關不確實查
    明，敷衍了事，且被告送達證書送達地點竟寄錯至高雄縣。
(二)查農保保險效力之開始，雖係自投保單位審查所屬農民投保
    資格通過加保當日起算，惟在此過渡期間（爭點係過渡時點
    ），因原處分已影響原告老農津貼之給付，查依老農津貼暫
    行條例第4條第2點：「本津貼之發放，經審查合格後，自受
    理申請日當月起算」，故請求：若經審查通過符合加入農保
    資格者，有關原告申請老農津貼之給付（資格之審查及認定
    ）自應追溯至日才公平及合理，以保障農民應有之權益。本
    案因牽涉新舊法規適用申請之時點（申請日為87年11月6 日
    ），行政機關作業時間影響老農津貼之核發，依中央標準法
    第18條規定：「各機關受理人民聲請許可案件適用法規時，
    除依其性質應適用行為時之法規外，．．．。但舊法規有利
    於當事人而新法規未廢除或禁止所聲請之事項者，適用舊法
    規。」。有關原告提出中央標準法第18條規定從新從優原則
    一節，被告並未敘明並不適用之理由。
(三)原告所提的問題勞保局並未依職權詳加調查事實及證據，並
    依上述訴願請求，變更原行政處分，准予核發老農津貼。原
    告申請日（87年11月6 日）在該法令修改之前即已申請，今
    因行政機關作業時效程序，導致影響原告本應符合資格之利
    益，權益受到損害。原告於87年10月勞保退休後，以自耕農
    身分，依法申請加入農保。原告向勞保局申復時，該局並未
    檢附原告所調閱之資料（據承辦人員表示該資料屬永久保存
    ），若拒絕，亦未說明是否有調閱及查證資料，惟原告所爭
    點主張為過渡期間，未能公平、合理說明。原告95年2月8日
    向彰化縣社頭鄉農會申請之資料，經查定核定日期已遭修改
    （87.11.1 3中「1 3」距離太寬，且「3」字顯遭修改之嫌）
    ，原告要求加蓋核與正本相符之戳記，並未於上蓋章負責，
    該局並未查閱該資料原始檔案並核對日期。
(四)原告之父親在年輕時便過世，母親為家庭主婦，原告從小即
    需務農負擔家計，惟從事農業的收日微薄，為撫養原告5 個
    小孩，才至工廠工作以維持家計，工作之餘亦與配偶從事農
    務工作，迄工廠退休後，現仍從事農務工作。原告所領取之
    勞保保險老年給付為原告本應享有之權益，原告退休後，依
    法加入農保，對於政府訂定修正相關法令，原告並不知情。
(五)查87年11月11日老農津貼暫行條例修正通過，87年11月13日
    正式生效，原告確實不知相關法令規定。原告申請日（87年
    11月6 日）在該法令修改之前即已申請，今因行政作業時效
    程序，導致影響原告本應符合資格之利益，且勞保局既知老
    農津貼暫行條例修正通過後，對於87年11月13日以後加入農
    保者權益影響甚鉅，應在該條例修正通過前，即函文通知各
    地農會，對於11月13日以前申請加入農保者，應火速審核，
    以免影響老農權益，原告曾於95年3 月13日向勞保局提出申
    復，旋經該局於95年3月23日保受福字第09510020310號函駁
    回。
(六)依從事農業工作農民申請參加農民健康保險認定標準及資格
    審查辦法第5 條規定：「審查小組審查農民資格，．．．必
    要時得加開之。．．．」另依辦理從事農業工作農民申請參
    加農民健康保險資格審查應行注意事項第8項：「本辦法第5
    條規定農會審查小組審查農民資格，．．．每月開會日期宜
    固定，並辦理公告週知。此外，未處理申請案件．．．未處
    理申請案件累積超過30件應屬『必要時』，審查小組應即開
    會審查。」，原告申請加入農保日期為87年11月6 日，惟該
    會審核遲至87年11月13日才通過，影響原告權益甚鉅，雖謂
    行政機關有一定處理時效，惟原告茲因87年10月勞保退休後
    ，以自耕農身分，依法申請加入農保，行政機關若能儘速完
    成審查作業，便不致損害到原告本應享有之權利或利益，且
    查原告87年11月6 日彰化縣社頭鄉實際從事農業工作者參加
    全民健康保險申請表右下方編號31號，若該編號代表申請件
    數，該農會依法應即刻審查，不應延宕至87年11月13日始審
    查。建請查閱該資料原始檔案核對日期，若該會議紀錄在87
    年11月13日前審核通過，而社頭鄉農會延至87年11月13日始
    向勞保局申報，亦將導至原告權益受損。依農民健康保險條
    例第9 條：「投保單位應於審查所屬農民投保資格通過加保
    或喪失資格退保之當日，列表通知保險人；其保險效力之開
    始或停止，均自應為通知之當日起算。但投保單位未投保資
    格審查通過之當日列」表通知保險人者，對保險人依本條例
    所為之給付，應負賠償責任。」。
(七)查原告在87年11月11日修正老農津貼暫行條例前申請加入農
    保，依中央標準法第18條規定，應可擇用舊法，保障人民權
    益，另查一般商業保險，審核通過後皆追溯要保日為投保日
    ，以保障人民最大權益，農民健康保險條例第9 條顯未臻完
    善，對於審查通過符合資格者（其原本原告已符合資格，僅
    因行政機關審核延誤），其7 人小組會議紀錄審核通過日（
    要保日），應追溯至申請日才合理，以保障弱勢農民權益。
(八)行政院對於原告提出的問題，未具體回應，僅敷衍搪塞，而
    未深究作業過程延宕，釐清事實，以致造成人民權益受損。
二、被告主張之理由：
(一)按92年12月17日修正公布之老農津貼暫行條例第3 條規定「
    本條例所稱老年農民，應符合下列各款資格條件：(一)年滿65
    歲。(二)申領時參加農民健康保險之農民且加保年資合計6 個
    月以上者或已領取勞工保險老年給付之漁會甲類會員，且會
    員年資合計6 個月以上者。」第4條第1項規定「符合前條資
    格條件之老年農民，得申請發給福利津貼，每月新台幣4 千
    元，發放至本人死亡當月止。」第4條第5項規定「已領取社
    會保險老年給付者，於本條例87年11月11日修正公布後再加
    入農民健康保險者或加入勞工保險之漁會甲類會員，不適用
    本條例之規定。」次按93年6 月15日修正發布之老年農民福
    利津貼申領及核發辦法第4 條規定「本條例第4條第5項所稱
    已領取社會保險老年給付者，其範圍如下：1 、已領取公教
    人員保險養老給付者及中華民國88年5 月31日前已領取私立
    學校教職員保險養老給付者。2 、已領取勞工保險老年給付
    者。3、已領取軍人保險退伍給付者。」
(二)查原告已領取勞工保險老年給付，復於老農津貼暫行條例87
    年11月11日修正公布後於87年11月13日再加入農民健康保險
    ，有勞工保險老年給付詳細資料查詢及被保險人異動資料附
    勞保局卷可稽，復為原告所自承，勞保局不予給付老農津貼
    ，揆諸上揭規定，並無不妥，應予維持，原決定駁回，亦無
    不合，均請予以維持。另依老農津貼暫行條例於84年5 月31
    日制定公布時，有關申領資格第4條第1項規定：「符合前條
    資格條件之老年農民，得申請發給福利津貼，每月新台幣3
    千元。但已領取其他社會保險之老年給付，不得申領福利津
    貼，已領取者應予退還。」至87年11月11日修正公布本條例
    時，放寬對已領取社會保險老年給付，於本條例修正公布前
    已加入農保者，得申領老農津貼。故現行本條例第4條第4項
    規定：「已領取社會保險老年給付者，於本條例修正公布後
    再加入農民健康保險者或加入勞工保險之漁會甲類會員，不
    適用本條例之規定。」基於前開新舊法規之規定，對於原告
    於87年11月13日再參加農保依法仍不得申領老農津貼，故有
    關中央法規標準法第18條規定從新從優原則一節，對於原告
    並不適用。
　　理  由
壹、兩造陳述要旨：
一、原告主張伊並非在老農津貼暫行條例修正通過（87年11月11
    日）後才申請老農津貼，而係於修正前之87年11月6 日即已
    申請，即應適用舊法；縱使適用新法，亦應追溯至申請日核
    發，以保障弱勢農民權益。又對此種過渡期間之申請案，被
    告應函文通知各地農會火速審查，但竟延遲8 天，致損害原
    告權利，且本件彰化縣社頭鄉農會核定日期已遭修改，被告
    未查閱原始檔案並核對日期即予否准，顯有違誤。
二、被告則以原告係於老農津貼暫行條例修正通過（87年11月11
    日）後才加入農保，依法仍不得申領老農津貼，有關中央法
    規標準法第18條規定從新從優原則一節，對於原告並不適用
    等語置辯。
貳、兩造不爭之事實及兩造爭點：
    如事實概要欄所述之事實，業據提出，有勞工保險老年給付
    詳細資料查詢及被保險人異動資料附勞保局卷可稽，為兩造
    所不爭執，堪信為真，兩造爭點厥為：
一、本件有無中央法規標準法第18條規定從新從優原則之適用？
    可否溯及申請日生效？
二、原告87年11月6 日申請加入農保，至87年11月13日方核定加
    保，是否可歸責於被告所致？是否為原處分應予撤銷之原因
    ？
參、本院之判斷：
一、本件應適用之法條與法理：
（一）92年12月17日修正公布之老農津貼暫行條例第3 條規定「
      本條例所稱老年農民，應符合下列各款資格條件：(一)年滿
       65 歲。(二)申領時參加農民健康保險之農民且加保年資合
      計6 個月以上者或已領取勞工保險老年給付之漁會甲類會
      員，且會員年資合計6 個月以上者。」
（二）修正後老農津貼暫行條例第3 條規定「第4 條第1 項規定
      「符合前條資格條件之老年農民，得申請發給福利津貼，
      每月新台幣4 千元，發放至本人死亡當月止。」
（三）修正後老農津貼暫行條例第4 條第5 項規定「已領取社會
      保險老年給付者，於本條例87年11月11日修正公布後再加
      入農民健康保險者或加入勞工保險之漁會甲類會員，不適
      用本條例之規定。」
（四）93年6 月15日修正發布之老年農民福利津貼申領及核發辦
      法第4 條規定「本條例第4 條第5 項所稱已領取社會保險
      老年給付者，其範圍如下：1 、已領取公教人員保險養老
      給付者及中華民國88年5 月31日前已領取私立學校教職員
      保險養老給付者。2 、已領取勞工保險老年給付者。3 、
      已領取軍人保險退伍給付者。」，可知已領取勞保老年給
      付者，於87年11月11日後再加入農民健康保險者，不得請
      領老農津貼。
（五）修正前老農津貼暫行條例（84年5 月31日公布）申領資格
      第4 條第1 項規定：「符合前條資格條件之老年農民，得
      申請發給福利津貼，每月新台幣3 千元。但已領取其他社
      會保險之老年給付，不得申領福利津貼，已領取者應予退
      還。」
二、本件並無中央法規標準法第18條規定從新從優原則之適用，
    亦不能溯及申請日生效：
（一）按「各機關受理人民聲請許可案件適用法規時，除依其性
      質應適用行為時之法規外，如在處理程序終結前，據以准
      許之法規有變更者，適用新法規。但舊法規有利於當事人
      而新法規未廢除或禁止所聲請之事項者，適用舊法規。」
      中央法規標準法第18條固有明文，但限於「處理程序終結
      前」，據以准許之法規有變更者，才有從新從優原則之適
      用。本件原告於87年11月6 日申請「加入農保」，於87年
      11月13日核定加入農保，該過程（87年11月6 日至87年11
      月13日）係「申請加入農保」之處理程序，而非「申請老
      農津貼」之處理程序。原告係於94年9 月30日向彰化縣社
      頭鄉農會申請老農津貼，被告於94年10月25日否准，於該
      老農津貼處理程序（94年9 月30 日 至94年10月25日）間
      ，老農津貼暫行條例並未修正變更，並無新舊法適用問題
      ，自應適用申請老農津貼處理程序當時之法律（即修正後
      之老農津貼暫行條例），並無中央法規標準法第18條規定
      之適用。又縱可認本件應適用修正前之老農津貼暫行條例
      ，但修正前老農津貼暫行條例（84年5 月31日公布）申領
      資格第4 條第1 項規定：「符合前條資格條件之老年農民
      ，得申請發給福利津貼，每月新台幣3 千元。但已領取其
      他社會保險之老年給付，不得申領福利津貼，已領取者應
      予退還。」，領取條件比修正後老農津貼暫行條例更為嚴
      格，原告亦不得領取老農津貼，可知無論依新舊老農津貼
      暫行條例，原告均不得領取老農津貼。
（二）又於老農津貼暫行條例修正前申請加入農保，但於修正後
      方核定加入農保者，其保險效力如欲「追溯自申請日生效
      」，必須有法律明文規定，此係立法者裁量事項，修正後
      老農津貼暫行條例既無「視同申請日加保」之明文，本院
      及行政機關均不得以解釋方式溯及生效，原告主張尚不足
      採。
三、原告87年11月6 日申請加入農保，至87年11月13日方核定加
    保，並非可歸責於被告所致：
    按農健康保險條例第9 條規定：「投保單位應於審查所屬農
    民投保資格通過加保或喪失資格退保之當日，列表通知保險
    人；其保險效力之開始或停止，均自應為通知之當日起算。
    但投保單位未於投保資格審查通過之當日列表通知保險人者
    ，對保險人依本條例所為之給付，應負賠償責任。」，明定
    應以投保單位（農會）通知保險人（即被告）時方生加保效
    力，本件投保單位即彰化縣社頭鄉農會既係於87年11月13日
    方向被告申報加保，自以該日為加保日期，被告並無可歸責
    。又前揭法條僅規定投保單位之賠償責任，並未規定被告對
    投保單位有監督責任，被告自無發函通知農會應火速審查之
    義務。何況被告亦不知老農津貼暫行條例何時即將修正，事
    實上亦無從於修正前發函通知農會應火速審查。至農會審核
    章日期有無塗改？涉及偽造文書問題，非被告所可審定，原
    告應循刑事程序處理，均與原處分之合法性無涉，原告主張
    「投保單位延誤審查期間、被告未盡通知義務，農會審核章
    日期業經塗改，從而原處分應予撤銷」云云，尚無足採。
四、從而，原處分並無不法，訴願決定予以維持，亦稱正確。原
    告徒執前詞，訴請撤銷，並請准予核發老年農民福利津貼，
    均為無理由，應予駁回。
肆、兩造其餘攻擊防禦方法均與本件判決結果不生影響，故不逐
    一論述，併此敘明。
據上論結，本件原告之訴為無理由，爰依行政訴訟法第98條第3
項前段，判決如主文。
中　　華　　民　　國　　96　　年　 　3　　月　 21  　 日
                  第二庭審判長法  官  徐瑞晃
                              法  官  蕭惠芳
                              法  官　畢乃俊
上為正本係照原本作成。
如不服本判決，應於送達後20日內，向本院提出上訴狀並表明上
訴理由，如於本判決宣示後送達前提起上訴者，應於判決送達後
20日內補提上訴理由書（須按他造人數附繕本）。
中　　華　　民　　國　　96　　年　　 3  　月　 21　　  日
                              書記官  黃明和
